臺灣板橋地方法院民事判決　　　　　　 93年度重訴字第180號
原　　　告　晶量半導體股份有限公司
法定代理人　乙○○
訴訟代理人　蕭偉浚　律師
複 代 理人　劉千綺　律師
　　　　　　葉張基　律師
　　　　　　邱雅文　律師
被　　　告　名威電腦股份有限公司
法定代理人　丁○○
訴訟代理人　戊○○
　　　　　　呂康德　律師
參　加　人　甲○○
訴訟代理人　陳昆明　律師
上列當事人間請求清償借款事件，經本院於民國94年8 月30日言
詞辯論終結，判決如下：
    主      文
原告之訴及假執行之聲請均駁回。
訴訟費用由原告負擔。但因參加訴訟所生之費用，由參加人負擔
。
    事實及理由
壹、程序方面：
    按訴狀送達後，原告不得將原訴變更或追加他訴，但擴張或
    減縮應受判決事項之聲明者，不在此限，民事訴訟法第255
    條第1 項第3 款定有明文。本件原告於起訴時，原係請求被
    告給付新臺幣（下同）2,060 萬元，及其中1,900 萬元部分
    自起訴狀繕本送達翌日起至清償日止，按週年利率百分之五
    計算之利息、其中160 萬元部分自民國92年3 月11日起至清
    償日止，按週年利率百分之十計算之利息；嗣原告於93年5
    月25日本院準備程序中，當庭將上開關於1,900 萬元部分之
    遲延利息起算日期，變更為自起訴狀繕本送達翌日起一個月
    後起算；嗣原告復於93年8 月19日，具狀將其聲明變更為請
    求被告給付20,601,315元，及其中1,900 萬元部分自起訴狀
    繕本送達翌日起一個月後起算至清償日止，按週年利率百分
    之五計算之利息、其中1,601,315 元部分自92年3 月11日起
    至清償日止，按週年利率百分之五計算之利息；原告上開聲
    明之變更，核其性質，係減縮其應受判決事項之聲明，揆諸
    前揭法條規定，自應准許，先予敘明。
貳、實體方面：
一、本件原告起訴主張：被告更名前原名稱為晶瑞科技顧問管理
    股份有限公司（下稱晶瑞公司），負責人為參加人；被告於
    更名前之92年1 月3 日、同年3 月4 日、3 月7 日，分別向
    原告借款1,500 萬元、400 萬元、160 萬元，合計2,060 萬
    元（下稱系爭3 筆款項），其中1,500 萬元、400 萬元之2
    筆借款未約定清償期，而160 萬元之借款1 筆則約定應於3
    日內償還，利息按週年利率百分之十計付，原告已將上開借
    款全數匯入被告所開立之世華聯合商業銀行（下稱世華銀行
    ）帳戶內（戶名為晶瑞公司）；詎被告於借得上開款項後，
    竟未為任何償還之表示，迄今亦未返還分文，甚者更將公司
    名稱變更、遷址，可見其拒不還款之心態，原告自得依消費
    借貸之法律關係，請求被告返還上開借款。按消費借貸之借
    用人應於約定期限內，返還與借用物種類、品質、數量相同
    之物，未定返還期限者，借用人得隨時返還，貸與人亦得定
    一個月以上之相當期限，催告返還，民法第478 條定有明文
    ；本件被告借得之3 筆借款，合計金額為2,060 萬元，其中
    1,500 萬元、400 萬元之2 筆借款未約定清償期，被告應自
    受返還之催告後一個月起，負遲延責任，另160 萬元之借款
    1 筆，約定清償期為3 日，利率為週年利率百分之十，即該
    筆借款之利息金額為1,315 元（計算式：160 萬x10%x3/365
    =1,315），該筆借款之本利金額合計為1,601,315 元，並應
    自約定清償期屆滿之翌日即92年3 月11 日 起，負遲延責任
    ；爰依消費借貸之法律關係，請求被告返還上開借款之本金
    、利息及法定遲延利息等語。原告聲明求為判決命被告給付
    20,601,315元，及其中1,900 萬元部分自起訴狀繕本送達翌
    日起一個月後起算至清償日止，按週年利率百分之五計算之
    利息、其中1,601,315 元部分自92年3 月11日起至清償日止
    ，按週年利率百分之五計算之利息，並為以供擔保為條件之
    假執行宣告。
二、被告對於其更名前原公司名稱為晶瑞公司、系爭3 筆款項確
    由原告匯入其所開立之世華銀行帳戶內事實均無爭執，惟辯
    稱：被告自91年間起，擔任原告之財務顧問管理公司，負責
    原告之資金調度、募集、增資等事務，且被告當時之負責人
    即參加人，亦同時擔任原告之財務長，兩造間因前述財務管
    理關係，資金常相互流通，而時有資金之往來；關於兩造間
    往來資金之結算，雙方係於一定期間內，將自己匯予他方之
    款項金額，扣除他方匯予自己之款項金額後，由匯款金額較
    少之一方將差額款項再行匯予匯款金額較多之一方，以此方
    式達成雙方資金之平衡；而系爭3 筆款項，即係兩造依上開
    方式結算後，由原告匯予被告之款項，其性質上實為原告對
    於被告之「還款」，並非被告向原告「借款」，即原告匯予
    被告之系爭3 筆款項，並非原告所主張之消費借貸關係，原
    告就其上開主張，自應負舉證之責，而原告所提出之費用申
    請單、資金調度及用印申請表、轉帳傳票等，均為原告片面
    所製作之文件，不能證明系爭3 筆款項係原告對於被告之借
    款；實際上，兩造間自91年8 月19日起至92年3 月7 日止，
    相互間資金往來共計18筆（含系爭3 筆款項），其中由被告
    匯款予原告者計有7 筆，金額合計為8,587 萬元，而由原告
    匯款予被告者計有11筆，合計金額則為7,494 萬元，兩者相
    結算後，被告匯予原告之款項，尚多出1,093 萬元，顯見被
    告對於原告並無任何欠款可言；本件原告僅就兩造間多次資
    金往來紀錄中之系爭3 筆款項為主張，而置兩造間其餘之匯
    款往來於不問，自難認有理；再者，本件原告匯款之期間，
    被告公司負責人仍為參加人，系爭3 筆款項匯入被告之公司
    帳戶後，參加人即將該等款項領出轉匯入其他帳戶，並未記
    載於被告之公司帳目上，是縱系爭3 筆款項確為借貸關係，
    亦僅屬參加人個人之借款，與被告無涉，被告之公司帳戶充
    其量僅供參加人以之作為匯款往來之用，非謂被告即為借款
    之相對人；再退步言之，縱認系爭3 筆款項確為被告之借款
    ，惟原告與參加人已於93年9 月1 日簽立協議書1 份，約定
    由參加人承擔本件借款債務，此有原告提出之協議書影本1
    份在卷可稽，依民法第300 條規定，本件借款債務已因債務
    承擔而移轉由參加人負擔，原告自不得再對被告為請求等語
    。被告聲明求為判決駁回原告之訴及假執行之聲請，如受不
    利之判決，願供擔保請准宣告免為假執行。
三、參加人則以：兩造自91年8 月19日起至92年3 月7 日止，共
    計有18筆資金往來，經結算之結果，被告匯予原告之款項金
    額，尚高於原告匯予被告之款項金額，顯見被告對於原告並
    無任何債務存在；原告於起訴之初，刻意隱瞞兩造間資金往
    來及結算之事實，獨挑由原告匯予被告之系爭3 筆款項，以
    此對其有利之片段事實據以請求被告返還借款，其主張及動
    機顯失誠信，而原告復未能舉證證明系爭3 筆款項確屬借貸
    關係，其訴自屬無理由等語，為被告置辯。
四、原告主張：被告於更名前原公司名稱為晶瑞公司，負責人為
    參加人，原告前於92年1 月3 日、同年3 月4 日、3 月7 日
    ，分別將系爭3 筆款項匯入被告所開立之世華銀行帳戶內等
    事實，業據提出與其所述相符之經濟部93年4 月12日經授中
    字第09333624630 號函文、被告公司變更登記表各1 件、世
    華銀行存款取款憑條、存款存入憑條各3 紙等為證（均影本
    ），且為被告所不爭執，自堪信為真實。
五、原告復主張：系爭3 筆款項係原告對於被告之借款，被告應
    依消費借貸之法律關係，負返還之責等語，然此為被告所否
    認，並以前詞置辯；從而，本件首應審究者，乃系爭3 筆款
    項之法律性質，是否確為原告所主張之借貸關係？經查：
  (一)原告主張：原告匯予被告之系爭3 筆款項，係原告對於被告
    之借款等情，並提出系爭3 筆款項之費用申請單1 紙、資金
    調度及用印申請單2 紙、轉帳傳票3 紙等為憑（均影本）；
    觀諸原告所提出之上開單據，其上固分別記載有「晶瑞借款
    」、「晶瑞資金調度，3 日內還款，年息10% 」等文字，惟
    查，上開申請單及轉帳傳票等，核其性質，均無非係原告內
    部單方面所製作之文件，其用途亦僅在供原告公司內部請款
    之稽核，及會計帳務處理等流程之用，並非基於兩造間之合
    意所書立之契據，自無從僅憑該等原告單方面所製作之文件
    內容，遽認系爭3 筆款項確為原告所主張之借貸關係，其理
    甚明；從而，原告所提出之上開費用申請單、資金調度及用
    印申請單、轉帳傳票等，均不足以證明系爭3 筆款項確為原
    告對於被告借款之事實。
  (二)原告另聲請傳喚證人即為原告製作系爭3 筆款項轉帳傳票之
    會計人員丙○○，以證明系爭3 筆款項確為兩造間借款之事
    實；惟查，證人丙○○於本院準備程序中，到庭結證略稱：
    伊係於92年間年度結帳時，應原告法定代理人之要求，幫忙
    原告製作轉帳傳票，因為原告當時並沒有專責之會計人員，
    故由伊幫忙將原告之會計帳目作起來，關於系爭3 筆款項，
    原告有提出內部請款單、存摺等，與資金進出之事實相符，
    但伊只是事後作帳，並不知道該等款項先前之用途，伊當時
    有問負責管理財務之參加人，參加人說是資金調度，後來伊
    跟參加人說因為原告與被告間沒有交易往來，如果有款項匯
    出，名義上就是借款，參加人則答以：「好，那就是借款」
    ，伊即據以製作轉帳傳票等語（見本院94年6 月21日準備程
    序筆錄第2 至第3 頁）；依證人丙○○上開證述內容，顯見
    其僅係事後幫忙製作系爭3 筆款項之轉帳傳票，對於系爭3
    筆款項之實際用途為何，證人丙○○並未親身參與，亦無所
    悉，且經證人丙○○以之詢問參加人後，參加人僅告以為「
    資金調度」，並未表示系爭3 筆款項係借貸關係（按「資金
    調度」與「借款」，兩者之概念並非相同），係因證人丙○
    ○認兩造間並無交易往來，款項匯出應以借款為名義，參加
    人始同意證人丙○○之意見，指示證人丙○○以借款之名義
    製作轉帳傳票；從而，證人丙○○上開證述內容，僅能證明
    系爭3 筆款項於事後以借款之名義製作轉帳傳票之過程，尚
    無從執以認定系爭3 筆款項確屬借貸關係之事實。
  (三)原告復聲請傳喚參加人（即被告當時之負責人兼原告財務長
    ）為證人，以證明系爭3 筆款項確屬兩造間借款之事實。經
    查，參加人於94年4 月26日本院準備程序中，先到庭結證略
    謂：被告前擔任原告之財務管理顧問公司，負責原告資本規
    劃、資金調度、資金募集、增資等事務，兩造間常有資金流
    通之必要，被告為完成上開為原告管理財務之任務，有時會
    向原告借款，但借款均會約定及支付利息，系爭3 筆款項是
    被告本身因業務上有資金之需求，而向原告借款，但是原告
    有資金需求時，被告也會借款給原告，有時伊也會用個人帳
    戶將被告借給原告的款項直接匯給原告，雙方之借款均已相
    互抵掉，被告並沒有欠原告款項，伊於92年年底將公司讓與
    被告目前之法定代理人時，被告對於原告並無任何債務，伊
    個人負欠原告之款項，事後亦已清償完畢，彼此間均無債權
    債務關係等語（見本院94年4 月26日準備程序筆錄第第2 至
    第5 頁），嗣參加人於94年6 月21日本準備程序中，再度到
    庭結證略稱：伊當時兼任原告公司之財務長，關於兩造間資
    金之往來，伊都會先抓哪一方還有欠款，如果他方有需求，
    就會要求欠款之一方將款項匯過來，實際上就是還款，資金
    往來過程中伊都會先用借款之名義來處理，事後再作結算，
    系爭3 筆款項即為兩造於結算後，由原告匯還予被告之款項
    ，實質上就是原告對於被告之還款，並非借款，因為該等款
    項於帳務上均係以借款為名義，故伊於前次到庭作證時，才
    會表示系爭3 筆款項為借款，惟伊的真意是在表示有系爭3
    筆款項匯予被告之資金往來事實，而伊前所謂借款有約定及
    支付利息，亦係指兩造資金往來結算後，被告對於原告尚有
    欠款之期間，始會支付利息，並非原告匯款予被告後，被告
    就當然支付利息，本件系爭3 筆款項係由原告匯還予被告，
    被告並無欠款，自亦無支付利息之問題等語（見本院94年6
    月21日準備程序筆錄第5 至第6 頁）。觀諸參加人上開證述
    內容，其於第一次到庭作證時，固曾證稱系爭3 筆款項係被
    告向原告之借款等情，惟其於第二次到庭作證時，旋即辨明
    前所稱「借款」，實係指系爭3 筆款項之名義均為「借款」
    ，而實質上該等款項均為兩造間資金往來結算後，原告對於
    被告所為之「還款」等語，參合被告前於91年間起，即擔任
    原告之財務管理顧問公司，負責為原告調度、募集資金，兩
    造間因而互有資金之往來等事實（此為兩造所不爭執），及
    前揭證人丙○○所證稱：系爭3 筆款項因兩造間無交易往來
    ，故以借款之名義製作轉帳傳票等情節，堪認參加人於第二
    次到庭作證時，對於其第一次到庭證述之內容所為之前開辨
    明，尚非刻意為翻異前詞而為者；尤其，參加人於第一次到
    庭作證時，其證述之重點係在強調兩造間往來之匯款已相互
    抵扣而消滅、被告並未欠原告任何款項，至於兩造間匯款之
    法律性質究為「借款」或「還款」，本無關乎參加人上開證
    述之宏旨（無論為何者，均已因相互扣抵而消滅，被告無須
    負返還責任之結論，並無不同），衡諸常情，參加人於第二
    次到庭作證時，實無甘冒偽證罪責之重典，而刻意就系爭3
    筆款項之性質為虛偽陳述之動機及必要。無論如何，參加人
    前開證述之內容，均不能憑以認定系爭3 筆款項確為原告對
    於被告借款之事實，應無疑問。
  (四)原告另主張：關於本件借款糾紛，參加人與原告另於93年9
    月1 日簽立協議書1 份，約定由參加人付款予原告，該協議
    書前言即載明「緣立協議書人甲○○（以下簡稱甲方）與晶
    量半導體股份有限公司（以下簡稱乙方）間，就名威電腦股
    份有限公司與乙方『借款糾紛』，甲乙雙方均同意以和解方
    式解決上開糾紛。‧‧‧」，足見系爭3 筆款項確為借貸關
    係無疑等情，並提出協議書影本1 份為憑；惟查，上開協議
    書係原告與參加人雙方所自行簽定，與被告無涉，無論該協
    議書內之用語為何，均僅為原告與參加人間之約定，不能拘
    束被告，更不得憑該協議書之內容，逕為不利於被告之認定
    ，其理至明；從而，原告所提出之上開協議書，亦無從證明
    被告對於原告負有借款返還義務之事實，原告前開主張，顯
    無足取，此併予敘明。
  (五)綜上所述，本件原告所提出之前揭費用申請單、資金調度及
    用印申請單、轉帳傳票、協議書等，及原告聲請傳喚之證人
    丙○○、參加人等所為之證述內容，均無從證明系爭3 筆款
    項為借貸關係之事實；原告主張系爭3 筆款項係原告對於被
    告之借款云云，自屬無據，難以信實。
六、按當事人主張有利於己之事實者，就其事實有舉證之責任，
    民事訴訟法第277 條前段定有明文。次按民事訴訟如果係由
    原告主張權利者，應先由原告負舉證之責，若原告先不能舉
    證，以證實自己主張之事實為真實，則被告就其抗辯之事實
    即令不能舉證，或其所舉證據尚有疵累，亦應駁回原告之請
    求，最高法院17年上字第917 號著有判例可資參照。本件原
    告既未能舉證證明系爭3 筆款項之法律性質為借貸關係，此
    詳前述，其依消費借貸之法律關係，請求被告給付如其前揭
    聲明所述之金額，即屬無據，應予駁回；又原告之訴既經駁
    回，其假執行之聲請亦失所附麗，應併予駁回。
七、本件事證已臻明確，兩造其餘主張陳述及攻擊防禦方法，經
    審酌與判決結果不生影響，爰不一一論述，併予敘明。
八、據上論結，本件原告之訴為無理由，依民事訴訟法第78條、
    第86條第1項，判決如主文。
中　　華　　民　　國　　94　　年　　9 　　月　　30　　日
                  民事第二庭  審判長法  官  林玫君
                                    法  官  徐福晉
                                    法　官　劉景宜
以上正本係照原本作成
如對本判決上訴，須於判決送達後20日內向本院提出上訴狀
中　　華　　民　　國　　94　　年　　9 　　月　　30　　日
                              書記官　郭南宏
